臺灣高等法院民事判決
                                     108年度重上字第79號
上  訴  人  安和企業有限公司

法定代理人  賴素珍  
訴訟代理人  王琛博律師
複代理人    吳孟哲律師 
被上訴人    李日傳  
訴訟代理人  黃慧仙律師
複代理人    黃啟銘律師
上列當事人間請求返還不當得利等事件，上訴人對於中華民國
107年12月20日臺灣新北地方法院106年度重訴字第854號第一審
判決提起上訴，本院於108年12月25日言詞辯論終結，判決如下
：
    主      文
上訴駁回。
第二審訴訟費用由上訴人負擔。
    事實及理由
一、上訴人主張：門牌號碼新北市○○區○○路0段000巷00弄0號1樓
    房屋及其坐落基地應有部分（重測前為ＯＯ市○○○段0000○號、
    000地號，重測後為ＯＯ區ＯＯ段0000建號、
    000地號，下各稱系爭房屋、土地，合稱系爭房地）係伊於
    民國85年10月30日購買，並借名登記於被上訴人名下。詎被
    上訴人任令系爭房地遭其債權人查封拍賣，拍定價金為新臺
    幣（下同）1,300萬元，使伊受有無法取得系爭房地之損害
    ，而被上訴人亦無法律上之原因而受有利益等情，爰依民法
    第179條、第226條第1項規定，求為命被上訴人給付1,300萬
    元及加付法定遲延利息之判決。並於本院上訴聲明：㈠原判
    決廢棄。㈡被上訴人應給付上訴人1,300萬元，及自106年7月
    11日起至清償日止，按年息5%計算之利息。㈢願供擔保請准
    宣告假執行。
二、被上訴人則以：系爭房地係由伊出資購買，由伊管理使用，
    伊與上訴人間並未就系爭房地成立借名登記契約，上訴人無
    從依借名登記終止後之法律關係請求伊為給付等語，資為抗
    辯。並於本院答辯聲明：㈠上訴駁回。㈡如受不利之判決，願
    供擔保免為假執行。
三、查，㈠被上訴人與上訴人之法定代理人賴素珍於74年間結婚
    ，目前婚姻關係存續中；㈡被上訴人自上訴人於80年12月14
    日設立時起至100年5月31日止，擔任上訴人之法定代理人，
    100年6月1日起改由賴素珍擔任上訴人之法定代理人；㈢系爭
    房地於85年12月2日以買賣為原因，登記為被上訴人所有；㈣
    賴素珍持臺灣臺北地方法院100年度重訴字第509號、臺灣新
    北地方法院（前臺灣板橋地方法院）101年度訴字第464號確
    定判決（即分別判命被上訴人與訴外人余燕貞應連帶給付賴
    素珍200萬元本息、100萬元本息）為執行名義，向原法院聲
    准以104年度司執字第126238號執行事件（下稱系爭執行事
    件），對被上訴人所有系爭房地為強制執行，嗣經第三人以
    1,300萬元拍定，並執行分配完畢；㈤賴素珍以伊聲請系爭執
    行事件強制執行時，被上訴人與余燕貞共同意圖損害伊之債
    權，於104年12月22日向原法院民事執行處陳報被上訴人將
    系爭房屋以每月3,000元出租予余燕貞，租賃期限自100年11
    月8日至110年11月8日為止，以此方式令系爭房地之應買人
    無法點交而使用，以減損系爭房地之經濟價值，降低系爭房
    地遭法院依法拍賣之可能性，而隱匿被上訴人之財產。又原
    法院民事執行處通知伊、被上訴人於
    105年5月11日14時30分許，至系爭房屋會同測量，並辦理該
    建物增建之查封登記事宜，伊於同日14時許抵達時，與余燕
    貞發生爭執，余燕貞基於傷害之犯意，以雙手抓住伊雙手臂
    ，致伊受有左側性肩膀上臂挫傷、右側性前臂挫傷之傷害等
    為由，告訴被上訴人及余燕貞涉犯傷害等罪嫌，經臺灣新北
    地方檢察署（前為臺灣新北地方法院檢察署，下稱新北地檢
    署）以105年度偵字第22610號提起公訴，嗣雙方於刑事法院
    撤回告訴，經原法院以106年度審易字第1267號判決公訴不
    受理（下稱系爭刑事案件）等情，有上訴人登記資料、被上
    訴人戶籍謄本、重測前系爭房地登記謄本及重測後系爭房地
    登記謄本、不動產買賣契約書、原法院106年7月14日新北院
    霞104司執日字第126238號函暨強制執行金額分配表、原審
    向主管機關調取上訴人歷年來登記資料案卷可稽（見原審卷
    ㈠第29至33頁、第47至49頁、第77頁、第143至148頁、第169
    至174頁、第251至268頁、外放上訴人登記案影卷），復經
    本院調取系爭執行事件及系爭刑事案件卷宗核閱無訛，並為
    兩造所不爭執，堪信為真實。
四、本件應審究者為兩造間就系爭房地有無成立借名登記契約？
    上訴人依民法第179條、第226條第1項規定，請求被上訴人
    給付1,300萬元，是否有理？茲論述如下：
  ㈠按稱借名登記，謂當事人約定一方將自己之財產以他方名義
    登記，而仍由自己使用、收益、處分，他方允就該財產為出
    名登記之契約。是自須當事人互相表示意思一致，始能成立
    （最高法院106年度台上字第469號、107年度台上字第2121
    號判決意旨參照）。又不動產登記名義人通常即為所有人，
    乃社會通念，主張登記名義人非實際所有人，而屬借名登記
    ，據以在訴訟上主張權利者，應就其與出名人於何時、何地
    、以何方式為借名之要約、承諾，及意思表示之合致等攸關
    借名登記契約成立要件之事實，負舉證之責，且應證明至使
    法院確信其存在之程度，始得謂已盡其責任。本件上訴人主
    張其將系爭房地借名登記在被上訴人名下乙情，既為被上訴
    人所否認，則上訴人自應就系爭房地與被上訴人間有借名登
    記契約存在乙節，負舉證之責。經查：
  ⒈參諸賴素珍與被上訴人於74年間結婚（現婚姻關係存續中）
    ，並被上訴人自上訴人於80年12月14日設立時起至100年5月
    31日止，擔任上訴人之法定代理人，賴素珍擔任上訴人之會
    計，嗣於100年6月1日起改由賴素珍擔任上訴人之法定代理
    人，以及系爭房地係於85年12月2日以買賣為原因，登記為
    被上訴人所有等情，為兩造所不爭，足認上訴人之法定代理
    人賴素珍對於系爭房地是否確為被上訴人所有，抑或上訴人
    借名登記在被上訴人名下，應知之甚詳。而觀之賴素珍於10
    4年間聲請對被上訴人的系爭房地為強制執行及至系爭執行
    事件終結時，始終聲稱系爭房地為被上訴人所有；於105年
    間對被上訴人提起涉犯毀損債權等之刑事告訴及至系爭刑事
    案件終結時，仍陳稱系爭房地為被上訴人所有等情，有系爭
    執行事件及系爭刑事案件足憑，亦為上訴人所不爭執，足見
    系爭房地確為被上訴人所有甚明。賴素珍嗣以其為上訴人法
    定代理人之身分提起本件訴訟，改稱系爭房地實際所有權人
    為上訴人而借名登記於被上訴人名下云云，顯與其之前主張
    不合，尚難採信。
  ⒉上訴人雖以系爭房地係伊出資購買為由，主張借名登記在被
    上訴人名下云云，惟為被上訴人所否認，抗辯買賣價金係部
    分先由上訴人代伊墊付，事後再予結算，實際資金並非上訴
    人支付等語。查，上訴人固據提出繳款收據、轉帳紀錄、存
    摺筆記、內帳紀錄等資料（見原審卷㈠第51頁、第53至68頁
    、第393至457頁），用以證明支付金額567萬7,554元(如原
    判決附表〈下稱附表〉一、二、三所示），已近於買賣價金60
    0萬元之全部云云，但查如附表一編號1至6、9、10所示之8
    筆金額，係轉帳予訴外人李欲安，並非賣方鄭淑定，且編號
    1至3之轉帳時間竟早於買賣契約締結之85年10月30日，又編
    號8所示之金額，匯款人乃被上訴人，亦非上訴人，有卷附
    交易傳票足憑（見原審卷㈠第481至491頁），足見上訴人主
    張係由其支付全部買賣價金乙節，並不實在。又縱被上訴人
    未能舉證證明買賣價金全數由其支付，或上訴人確有支付部
    分買賣價金，然上訴人支付購屋價金與其是否與被上訴人訂
    立借名登記契約，係屬二事，要難徒以上訴人有支付買賣價
    金，遽謂上訴人購買系爭房地借名登記於被上訴人名下。
  ⒊上訴人雖又以系爭房地自購入後均係供伊營業使用，伊登記
    地址即設於該處，且將系爭房地作為伊往來信件收發、擺放
    大型機具及提供予員工鍾坤林居住之用為由，主張借名登記
    在被上訴人名下云云，然為被上訴人所否認，抗辯因伊自上
    訴人於80年12月14日核准設立時起至100年5月31日止擔任上
    訴人之法定代理人，因而同意上訴人以系爭房屋作為其登記
    地址，但上訴人實際經營地點係在「新北市○○區○○街00巷00
    號」，嗣因家庭糾紛，賴素珍於99年間對伊提起訴訟，不讓
    伊處理上訴人事務，伊才要求上訴人變更登記地址，上訴人
    始於99年10月7日將其登記地址改至實際營業地點即「新北
    市○○區○○里○○街00巷00號」，又上訴人於100年5月25日改推
    賴素珍為代表人，並將伊解職後，伊與友人合作成立余昌隆
    行並擔任負責人，將系爭房屋登記為余昌隆行之公司所在地
    ，系爭房地自購買之日起迄遭法院拍定點交時止，均由伊管
    理、使用等語。查上訴人前開主張，固據其提出臺灣省政府
    建設廳86年7月9日八六建三字第196233號函及上訴人股東同
    意書、臺北縣政府營利事業登記證、估價單、臺北縣政府環
    境保護局病媒防治業許可執照、臺北縣政府環境保護局99年
    12月24日北環廢字第0990123225號函為證（見原審卷㈠第307
    至313頁、原審卷㈡第43至60頁），惟該證據至多僅能證明系
    爭房屋曾於99年10月前登記為上訴人之營業地址，但不能執
    此推論上訴人與被上訴人間成立借名登記契約。且被上訴人
    前開所辯，亦有卷附余昌隆行商業登記抄本、臺北縣政府函
    及原審向主管機關調取上訴人歷年來登記資料案卷可佐（見
    原審卷㈠第111頁、第375頁、外放上訴人登記資料案影卷）
    ，並經證人李欲安、鍾坤林於原審證稱屬實（見原審卷㈡第9
    0頁、第94頁），並非無據。況果上訴人確為系爭房地之實
    際所有權人，其又何須因被上訴人拒絕上訴人使用系爭房地
    ，而配合於99年10月6日經全體股東同意，將公司地址遷至
    新北市○○區○○街00巷00號，並於同年月8日辦理公司變更登
    記（見原審卷㈠第375頁、原審卷㈡第231頁），尤徵被上訴人
    才是系爭房地之所有權人。另上訴人主張系爭房地之所有權
    狀、買賣契約書均放置在上訴人處，並提出部分繳費單據用
    以證明系爭房地之房屋稅、水電費係由上訴人繳納（見原審
    卷㈠第69至75頁），縱使為真，衡之被上訴人與上訴人之法
    定代理人賴素珍本為同居之夫妻、被上訴人長時間擔任上訴
    人之法定代理人及系爭房屋十幾年間登記為上訴人之營業處
    所等情，上開文件存放在上訴人處及上訴人繳納部分稅捐並
    不悖於常情，亦難據此謂系爭房地係上訴人所有而借名登記
    於被上訴人名下。上訴人此部分所辯，亦無可取。
  ⒋上訴人雖再舉90年6月20日股東退股金額同意書（下稱系爭股
    東退股金額同意書）上載「ＯＯ市○○路○段000巷00弄0號1樓（
    登記在李日傳名下）之房屋價值為3,700,000元」（見原審
    卷㈠第315至317頁之原證26）、退股協議之手寫稿（見原審
    卷㈡第145頁之原證66，下稱系爭手寫稿）及證人陳猛在原審
    之證詞（見原審卷㈡第109至115頁）為證，主張系爭房地借
    名登記在被上訴人名下云云，惟被上訴人否認系爭股東退股
    金額同意書、系爭手寫稿之形式及實質上真正。按當事人提
    出之私文書，必先證其真正而無瑕疵者，始有訴訟法上之形
    式證據力，更須其內容與待證事實有關，且屬可信者，始有
    實質證據力之可言。又民事訴訟法第358條關於私文書經本
    人或其代理人簽名、畫押、蓋章或按指印者，推定為真正之
    規定，須其簽名、畫押、蓋章或按指印係本人或其代理人為
    之，在當事人間已無爭執或經舉證人證明者，始得適用。查
    系爭股東退股金額同意書上固蓋有股東李欲安、顏玉雪、李
    志仁之印文，惟證人李欲安於原審證稱其從未見過系爭股東
    退股金額同意書等語（見原審卷㈡第87頁），又該同意書以
    蓋章方式為之，與上訴人於本件所提同日之由李欲安、顏玉
    雪、李志仁所簽立之切結書係以簽名及按捺指印之方式為之
    （見原審卷㈠第319至325頁之原證27），及上訴人於另案原
    法院100年度訴字第2629號確認委任關係存在等事件中所提
    同日之由顏玉雪所簽立之委託書係以簽名之方式為之（見本
    院卷第251頁），明顯有異，復參以賴素珍於上開確認委任
    關係存在等事件中經法官詢問：交付證人轉讓出資額的對價
    ，讓證人簽收的字據有無帶來？答稱：提出出資額轉讓切結
    書，有證人李欲安，還有李欲安代替顏玉雪的簽名，還有李
    志仁用大拇指蓋的切結書等語，並提出切結書、委託書為證
    （見本院卷第239至252頁）；於另案被訴涉犯偽造文書之新
    北地檢署100年度偵字第27835號案件所提出之刑事辯護意旨
    狀載明：「上該移轉股權各節，各該當時股東即李欲安、顏
    玉雪、李志仁、賴素珍及李日傳等，均經合法移轉，此有李
    欲安、顏玉雪、李志仁親簽並親自交予被告賴素珍收執之委
    託書、切結書等可稽（被證1）」等語，有該書狀在卷足憑
    （見本院卷第183至189頁），均未提及系爭股東退股金額同
    意書或舉之為證，此外上訴人未能就系爭股東退股金額同意
    書究竟係何人用印、何時製作等節舉證證明之，要難認其為
    真正。另系爭手寫稿係賴素珍提出予陳猛於庭訊時辨識，其
    真實性洵非無疑，且由陳猛於原審證稱：系爭手寫稿的資料
    是因當時李欲安欲退股，伊依照李欲安所告知之公司資產幫
    忙核算，但伊對於上訴人公司究竟有何資產，伊並不知悉，
    而手寫稿上所載「房屋」係位在何處，伊亦不清楚，伊也沒
    看過股東退股金額同意書等語（見原審卷㈡第110至114頁）
    以觀，亦不能由證人陳猛之證詞及系爭手寫稿推斷系爭股東
    退股金額同意書為真正，再參之證人陳猛證稱系爭手寫稿所
    載「房屋、3,800,000、3,700,000」，其中「3,800,000」
    是依照李欲安等人告知之金額記載，而「3,700,000」則係
    與賴素珍議價後之價格云云，衡諸系爭房地於85年10月30日
    購入時之價格為600萬元（見原審卷㈠第47至49頁），不可能
    至90年6月20日退股議價時僅值380萬元或370萬元，尤見陳
    猛之證詞及系爭手寫稿之記載均顯有瑕疵，要難採為不利於
    被上訴人之認定。故上訴人執此謂系爭房地為上訴人所有，
    借名登記在被上訴人名下云云，委無可採。
  ㈡如前所述，上訴人所提上開事證，實不足以證明上訴人與被
    上訴人間，就系爭房地成立借名登記契約。是上訴人主張其
    就系爭房地，與被上訴人成立借名登記契約，不可採信。從
    而，系爭房地遭拍賣後，上訴人無從依終止借名登記之法律
    效果，本於不當得利、給付不能之法律關係，請求被上訴人
    返還或賠償系爭房地拍定價金。
五、綜上所述，上訴人依民法第179條、第226條第1項規定，請
    求被上訴人給付1,300萬元，及自106年7月11日起至清償日
    止，按年息5%計算之利息，為無理由，不應准許。原審為上
    訴人敗訴之判決，並無不合。上訴意旨指摘原判決不當，求
    予廢棄改判，為無理由，應予駁回。
六、本件事證已臻明確，兩造其餘之攻擊或防禦方法及所用之  
    證據，經本院斟酌後，認為均不足以影響本判決之結果，  
    爰不逐一論列，附此敘明。
七、據上論結，本件上訴為無理由，爰判決如主文。
中    華    民    國    109   年    1     月    8     日
                        審判長法  官  張靜女
                              法  官  湯美玉
                              法  官  曾部倫
正本係照原本作成。
如不服本判決，應於收受送達後20日內向本院提出上訴書狀，其
未表明上訴理由者，應於提出上訴後20日內向本院補提理由書狀
（均須按他造當事人之人數附繕本）上訴時應提出委任律師或具
有律師資格之人之委任狀；委任有律師資格者，另應附具律師資
格證書及釋明委任人與受任人有民事訴訟法第466條之1第1項但
書或第2項（詳附註）所定關係之釋明文書影本。如委任律師提
起上訴者，應一併繳納上訴審裁判費。
中    華    民    國    109   年    1     月    8     日
                              書記官  鄭兆璋
附註：
民事訴訟法第466條之1（第1項、第2項）：
對於第二審判決上訴，上訴人應委任律師為訴訟代理人。但上訴
人或其法定代理人具有律師資格者，不在此限。
上訴人之配偶、三親等內之血親、二親等內之姻親，或上訴人為
法人、中央或地方機關時，其所屬專任人員具有律師資格並經法
院認為適當者，亦得為第三審訴訟代理人。